臺灣高等法院民事判決　九十一年度上易字第七四號
　　上　訴　人　甲○○
　　上　訴　人　乙○○
　　複　代理人　陳素麗
右當事人間侵權行為損害賠償事件，兩造對於中華民國九十年十一月二十八日臺灣臺
北地方法院八十九年度訴字第三二一七號第一審判決各自提起上訴，本院判決如左：
    主    文
兩造上訴均駁回。
第二審訴訟費用由上訴人各自負擔。
    事實及理由
一、本件上訴人即被上訴人甲○○主張：民國八十九年一月四日中午十二時三十分許
　　，被上訴人即上訴人乙○○駕駛車號ＵＺ－六五二號營業小客車搭載甲○○由三
    重往台北市方向行駛至忠孝橋，適橋上右方車道發生追撞車禍，乙○○因快速超
    車，於煞車不及之情況下，撞上前開車禍現場之數輛汽車，而乙○○應注意，能
    注意而不注意，撞擊前車，致甲○○產生頭暈、昏眩、手腳發麻之情形，經甲○
    ○自行前往台北市西園醫院急診，又於同年月六日轉往國泰綜合醫院診治後，發
    現甲○○因本件車禍受有頸部外傷、頸脊外傷併第五、六節間椎盤突出症，須住
    院診治，另主治醫院亦不敢貿然開刀，惟恐甲○○癱瘓成為植物人，只得以頸圈
    固定患部，並囑甲○○應繼續追蹤六個月以上。甲○○於八十九年一月月二十日
    出院後，僅能躺臥，無法提重物、轉頸，仍有惡化為植物人之虞，且因受傷無法
    參加中醫師特考，亦不能依原訂計劃於八十九年六月結婚，同年九月間甲○○懷
    孕，然因本件車禍長期服藥及頸部傷處發炎等原因導致流產，爰依侵權行為之法
    則求為命乙○○給付新台幣（下同）八十九萬二千零四十四元及自八十九年一月
　　四日起至清償日止按年息百分之五計算之利息等情。〔原審判決乙○○應給付甲
　　○○十九萬一千四百七十七元及自起訴狀繕本送達翌日起即八十九年五月十一日
　　（原判決主文誤載為八十九年五月一日）起至清償日止按年息百分之五計算之利
　　息，而駁回甲○○其餘之訴，甲○○不服，就其敗訴部分在後開上訴聲明範圍內
　　提起上訴。〕上訴聲明(一)原判決關於駁回甲○○後開第二項聲明部分廢棄。(二)前
　　開廢棄部分，乙○○應再給付甲○○七十萬零五百六十七元及自起訴狀繕本送達
　　翌日起至清償日止按年息百分之五計算之利息。〔其餘敗訴部分則未據聲明不服
　　。另乙○○就其敗訴部分亦提起上訴。〕甲○○答辯聲明駁回乙○○之上訴。
二、被上訴人即上訴人乙○○則以：(一)否認甲○○所受傷害係因乙○○駕車追撞前車
    所致，且原證一號交通事故證明書係本件車禍發生後之八十九年一月二十八日，
    由台北縣三重分局大同分駐所警員施重光依據甲○○之男友翁明榮於八十九年一
    月十日之片面指述所製作，不足以證明甲○○所受傷害為乙○○所致。(二)本件車
    禍發生於八十九年一月四日，甲○○迄同年月六日始至國泰醫院就診，縱國泰醫
    院出具之診斷證明書記載病名為頸部外傷及頸脊外傷，亦為事發後二日所為，尚
    難以此遽認甲○○係因本件車禍受有上開傷害。(三)國泰醫院醫療費用收據中關於
    特別病房費四萬六千七百八十元部分，依甲○○受傷情形非屬適當必要之費用，
    且證明書費五百零五元，與侵權行為間無因果關係，亦不得請求。又傳統民俗療
    法非屬醫療行為，亦與傳統中醫有別，並非醫療所必要之費用，甲○○該部分之
    請求亦屬無據。(四)否認原證八號何勝花苑薪資證明書之真正，蓋依甲○○八十八
    年度綜合所得稅核定通知書之記載，甲○○該年度薪資來源係國泰人壽保險股份
    有限公司，並非何勝花苑，且甲○○係自何勝花苑獲有租賃所得，而此部分收入
    與勞動力之減損無涉。(五)甲○○受孕期間係於本件車禍發生後七個月，其於八十
    九年九月二十七日所為人工流產手術自與本件車禍無關等語，資為抗辯。並答辯
    聲明駁回上訴人之上訴。另上訴聲明(一)原判決不利乙○○部分廢棄。(二)前開廢棄
    部分，甲○○在第一審之訴及假執行之聲請均駁回。
三、兩造不爭之事實：甲○○主張乙○○於八十九年一月四日中午十二時三十分駕駛
　　車號ＵＺ－六五二營業小客車搭載其由三重往台北市方向行駛，至忠孝橋上右方
　　車道與前車發生追撞事件乙節，為乙○○所是認，並據提出台北縣警察局三重警
　　察分局大同派出所道路交通事故證明單為證，復經證人即台北縣警察局三重分局
　　大同派出所警員施重光結證稱：乙○○與甲○○之夫翁明榮到台北市警察單位報
　　案，他們到忠孝橋現場後通知轄區三重分局大同派出所，派出所派伊與另一位同
　　事到現場，伊請他們回派出所處理，乙○○說他搭載甲○○行駛忠孝橋上，追撞
　　前方車輛，當時未叫警察處理，直接與前面車輛車主和解。伊依他們陳述作成工
　　作記錄簿即請乙○○及翁明榮簽名，嗣後翁明榮於一月二十八日來派出所請伊開
　　立原證一號交通事故證明書（見原審九十年六月二十二日言詞辯論筆錄）等語綦
　　詳，堪信甲○○之主張為真正。
四、兩造爭執要旨：(一)本件車禍之發生，乙○○有無過失責任？(二)甲○○於本件事禍
    發生後之頭暈、昏眩、手腳發麻、頸部外傷、頸脊外傷併第五、六節間椎盤突出
    症之傷害與本件車禍有無因果關係？(三)甲○○得請求之損害賠償若干？茲分述之
    ：
　(一)本件車禍之發生乙○○有過失侵權行為之責任：
　　甲○○主張因乙○○之過失侵權行為致受有損害，乙○○則否認其有過失。惟本
　　件乙○○駕車由三重市往台北市方向行駛，至忠孝橋上右方車道發生追撞事件業
　　如前述。按汽車在同一車道行駛時，除超越前車外，後車與前車之間應保持隨時
　　可以煞停之距離。且汽車行駛時，駕駛人應隨時注意車前狀況，並隨時採取必要
　　之安全措施，道路交通安全規則第九十四條第一、第三項分別定有明文。乙○○
　　駕車於上開肇事路段應隨時注意車前狀況及採取必要之安全措施，並應注意除超
　　越前車外，後車與前車之間應保持隨時可以煞停之距離，而依當時情形又非不能
　　注意，竟疏未注意車前狀況及採取必要之安全措施，使其所駕駛汽車撞及前車致
　　乘坐其車上之甲○○受有傷害，其就本件事故之發生顯有過失甚為明確。參諸原
　　審證人黃杉本證稱其與乙○○及前車車主一同將車輛送至保養廠，乙○○賠償前
　　車車主二千元等語（見原審九十年六月二十二日言詞辯論筆錄），倘非乙○○有
　　過失，何須賠償前車車主？乙○○稱其就本件車禍之發生並無過失，要非可採。
　(二)甲○○於本件車禍發生後之頭暈、昏眩、手腳發麻、頸部外傷、頸脊外傷併第五
　　、六節間椎盤突出症之傷害與本件車禍之發生有因果關係：
　1.甲○○另主張其因本件車禍致生頭暈、昏眩、手腳發麻之情形，並受有頸部外傷
　　、頸脊外傷併第五、六節間椎盤突出症之傷害，業據提出財團法人國泰綜合醫院
　　診斷證明書為證（見原審八十九年北調字第五三號卷原證二），乙○○雖辯稱甲
　　○○於八十九年一月四日事發當日至西園醫院就診之診斷證明書僅載明胸部挫傷
　　，並無上揭症狀云云。惟甲○○係於八十九年一月七日至國泰醫院急診，因頭痛
　　、頭暈、四肢無力，並主訴一月四日發生車禍乙節，有該院九十年九月十四日（
　　九０）管歷字第九０九號函在卷可考（見原審訴字卷第一五八頁），則甲○○至
　　國泰醫院就診距本件車禍發生僅隔三天；而經原審向國泰醫院查詢甲○○頸脊受
　　傷併發第五、六節椎間盤突出之原因，該院前揭函亦表示為外力撞擊所致；至西
　　園醫院僅對上訴人作胸部Ｘ光檢查，並未對甲○○之頸部傷勢作檢查，亦難以事
　　發當日之西園醫院診斷書未記載甲○○頸部受傷情形，遽認該傷害與本件車禍無
　　關。
　2.又有關甲○○國泰醫院診斷書所載病名「頸脊外傷併第五、六節間突出症」係
　　指人體何種構造之傷害？有無可能於車禍發生後第三天始發現上開情形？上開症
　　狀，其病理上會產生那些徵兆？受傷後經歷多久時間會發生何種徵兆？經本院向
　　台灣大學醫學院附設醫院查詢結果，該院函覆稱：「國泰醫院之診斷「頸脊外傷
　　併第五、六節間『椎間盤』突出症」，其中『椎間盤』係指頸椎第五節與第六節
　　之間的纖維化組織，其硬度相當於軟骨，向後突出會壓迫脊髓及神經根。傷者有
　　可能在車禍三天後才出現症狀。「頸脊外傷併第五、六節間椎間盤突出症」病理
　　上可能出現頸部疼痛、手腳麻、手腳無力等症狀。椎間盤突出的程度隨受傷後經
　　歷之時間，可能變得嚴重，也有可能減輕。」有該院函在卷可考（見本院卷第七
　　十二頁），準此，於車禍發生時，為外力撞擊而受傷並非必然立即顯現出所有症
　　狀，以甲○○所受頸脊外傷併第五、六節間椎盤突出症傷害係外力撞擊導致，且
　　其症狀與車禍發生時間相距甚短，堪認甲○○所受傷害與系爭車禍有因果關係，
　　乙○○此部分所辯亦非可採。
　(三)甲○○得請求下列之損害賠償：
    按因故意或過失，不法侵害他人之權利者，負損害賠償責任；不法侵害他人之身
    體或健康者，對於被害人因此喪失或減少勞動能力或增加生活上之需要時，應負
    損害賠償責任；不法侵害他人之身體、健康者，被害人雖非財產上之損害，亦得
    請求賠償相當之金額，民法第一百八十四條第一項前段、第一百九十三條第一項
　　及第一百九十五條第一項前段分別定有明文。本件乙○○於汽車行駛中未與前車
　　保持安全距離並注意車前狀況，致追撞前車造成甲○○身體、健康受有傷害，則
　　其為此請求乙○○負損害賠償之責，自屬有據。茲就甲○○所得請求賠償之金額
　　分述如後：
　1.醫藥費用部分：甲○○主張其因本件車禍事故支出醫藥費五萬七千零四十四元，
　　固據提出國泰醫院醫療費用收據為證（見原審訴字卷第四十一－五十五頁）。惟
　　查，該等收據所載醫療費用僅有五萬二千五百四十四元，且其中八十九年一月十
　　七日收據所列病房費一萬九千四百二十元、同年月十九日收據所列病房費一萬八
　　千二百四十元及同年月二十日收據所列病房費九千一百二十元，係屬健保超等病
　　房自付差額，依甲○○受傷狀況及其身分地位，非屬必要費用，此部分之費用四
　　萬六千七百八十元應予扣除。其次，八十九年一月二十日收據所載證明書費五百
　　零五元，非係因侵權行為所生財產上之損害，不得請求被告賠償（最高法院六十
　　六年六月十一日六十六年度第五次民事庭會議決議(二)參照）。再者，甲○○因頸
　　部受傷須使用頸圈而支出費用四千五百元，亦據提出統一發票為證，此部分依上
　　開國泰醫院診斷證明書醫師囑言亦屬必要費用。依上所述，本件甲○○請求醫療
　　費用僅九千七百五十九元係屬必要費用，而得請求乙○○賠償，甲○○請求超過
　　該金額之部分，即非正當。
　2.看護費用部分：甲○○另請求八十九年一月十日至同年月二十日之看護費二萬元
　　，業據提出證明書為證，參諸前揭國泰醫院診斷證明書所載甲○○於八十九年一
　　月八日入院，於八十九年一月二十日出院，該項費用之請求應屬增加生活需要之
　　支出，甲○○之請求洵屬有據。
　3.減少勞動力之工作損失部分：甲○○主張其因本件車禍受傷致八十九年減少勞動
　　收入四十二萬六千元，固據提出何勝花苑出具之八十八年度薪資證明書為憑。然
　　查，該紙證明書僅足證明甲○○於八十八年有該筆收入，無從證明甲○○因本件
　　車禍所受工作損失為若干。況經原審法院依職權向台北市國稅局萬華稽徵所查詢
　　甲○○八十八年度所得稅申報資料結果，甲○○於八十八年之薪資所得僅十二萬
　　三千六百九十三元，且來源係國泰人壽保險股份有限公司，有該所九十年二月九
　　日財北國稅萬徵字第九０００一二七０號函檢附甲○○八十八年度綜合所得稅核
　　定通知書及申報書影本足憑，其中何勝花苑部分係租賃所得，並非薪資所得，是
　　前述何勝花苑出具薪資證明書即非可信（見原審訴字卷第八十八－九十四頁）。
　　次查，甲○○因本件車禍自八十九年一月八日至一月二十日住院已如前述，經原
　　審法院向國泰綜合醫院查詢依上訴人受傷情形需時多久始能痊癒又對其勞動能力
　　影響程度，該院上揭回函表示依受傷症狀情形住院中已建議手術治療，患者未接
　　受建議，至八十九年十一月二十二日最後一次門診仍有頸部熱痛及手部麻木，因
　　一直未門診追蹤無法評估其勞動能力有無影響。參以甲○○提出之八十九年度綜
　　合所得稅結算申報書所載，甲○○該年度薪資所得包括國泰人壽保險股份有限公
　　司十四萬六千三百二十一元及何勝花苑十八萬九千元，較諸八十八年度薪資所得
　　尚多出九萬餘元，無從認定甲○○因系爭車禍而致勞動力減損。綜上，甲○○請
　　求工作損失部分，僅八十九年一月八日至一月二十日住院期間無法工作之損失一
　　萬一千七百十八元〔(146321＋189000)÷12÷31×13＝11718.21，元以下四捨五
　　入〕為可採。
　4.傳統民俗療法腳底按摩費用部分：甲○○另主張因本件車禍身體不適請腳底按摩
　　師為其按摩，共計支出費用十一萬五千元，雖經提出妙春足部健康中心收據為證
　　。惟查，該等收據所載金額僅十一萬一千五百元，且證人即腳底按摩師翁國憲結
　　證稱：按摩是民俗療法，不屬於醫療行為。再經原審法院依職權詢問國泰醫院腳
　　底按摩對甲○○病情是否有幫助，獲答覆非該院專業人員所能說明。故就此部分
　　費用，難認係屬必要之支出。
　5.精神慰撫金部分：甲○○因本件車禍而造成上述之傷害，其精神上之痛苦，在所
    難免，查甲○○高中畢業，有房屋一棟，目前開花店每月收入七、八萬元，至於
    乙○○為高中畢業，目前開計程車為業，月入三萬多元，有房屋一棟，本院斟酌
    上述兩造之身分、地位、經濟能力等情狀，認甲○○之請求以十五萬元為適當。
　　綜上，甲○○得請求賠償之金額為十九萬一千四百七十七元。
五、從而，甲○○依侵權行為之法則，求為判命乙○○給付八十九萬二千零四十四元
　　及自起訴狀繕本送達翌日即八十九年五月十一日起按年息百分之五計算之利息，
    其中十九萬一千四百七十五元本息之請求，核無不合，原審判決甲○○此部分勝
    訴，尚無違誤，乙○○上訴論旨，仍執陳詞，指摘原判決此部分不當，聲明廢棄
　　改判，為無理由，應予駁回上訴。至於逾前開金額部分，甲○○之請求，尚乏依
　　據，原審判決駁回該部分之訴，核無違誤，甲○○上訴論旨，仍執陳詞，指摘原
　　判決此部分不當，應予增加給付，為無理由，亦應予以駁回上訴。
六、據上論結，本件兩造上訴均無理由，依民事訴訟法第四百四十九條第一項、第七
　　十八條，判決如主文。
中　　華　　民　　國　　九十一　　年　　　十二　　　月　　　　十　　　　日
　　　　　　　　　　　　　　　民　事　第　八　庭
　　　　　　　　　　　　　　　　　審判長法　官　鄭　三　源
　　　　　　　　　　　　　　　　　　　　法　官　王　淇　梓
                                        法　官　郭　松　濤
右正本係照原本作成。
均不得上訴。
中　　華　　民　　國　　九十一　　年　　　十二　　　月　　　　十二　　　日
　　　　　　　　　　　　　　　　　　　　書記官　方　素　珍
